# EDA {#intro}

```{r libreria,message=FALSE}
library(tidyverse)
library(Amelia)
library(moments)
library(patchwork)
```

```{r data}
data <- read.csv("~/forza/referencias/bookdown-demo-main/Datos/housing.csv")
```

Muestrame las 5 primeras filas

```{r filas}
head(data,n=5)
```

las estructura de los datos

```{r estructura}
str(data)
```
Datos faltantes

```{r faltante}
 data %>% 
  summarise(across(everything(),~ sum(is.na(.)),.names = "NA_.{col}"))
```
Otra forma de detectar valores faltantes
```{r otra forma}
missmap(data)

```
 Ahora, hagamos la imputacion de datos faltantes
```{r imputacion}
data %>% 
  mutate(across(
    where(is.numeric),
    ~ifelse(is.na(.),mean(.,na.rm=TRUE),.)
  ))->df

```
verifiquemos si tiene datos faltantes
```{r faltante2}
 df %>% 
  summarise(across(everything(),~ sum(is.na(.)),.names = "NA_.{col}"))
```

vamos a converti la variable 'ocean _proximity

```{r ocean proximity}
df$ocean_proximity<-factor(df$ocean_proximity)

```


## Analisis exploratorio de 'meian_house_value'
(Target)

Realicemos el resumen estadistico de la variable

```{r median_house}

df %>%  summarise(n=length(median_house_value),
                  media=mean(median_house_value),
                  sd=sd(median_house_value),
                  mediana=median(median_house_value),
                  RIC=IQR(median_house_value),
                  Q1=quantile(median_house_value,0.25),
                  Q3=quantile(median_house_value,0.75),
                  minimo=min(median_house_value),
                  maximo=max(median_house_value),
                  asimetria=skewness(median_house_value),
                  curtosis=kurtosis(median_house_value)
                  )
```

Centro de la distribución

La media es 206.855 y la mediana es 179.700. El dato clave aquí es que la media es bastante mayor que la mediana. Cuando eso pasa, significa que hay casas muy caras, mientras que la mitad de las casas valen 179.700 o menos.

Dispersión (qué tan regados están los datos)

La desviación estándar es 115.395, muy grande respecto a la media, los precios están muy dispersos, no concentrados. El RIC (rango intercuartílico, Q3−Q1) es 145.125. El 50% central de las casas cae entre Q1 = 119.600 y Q3 = 264.725.

Extremos

Mínimo 14.999 y máximo 500.001

Forma de la distribución

Asimetría = 0.98. Es positiva (sesgo a la derecha). Un valor cercano a 1 indica un sesgo moderado-alto. Esto es coherente con lo que veías en media > mediana.
Curtosis = 3.33. Como el valor de referencia de una distribución normal es 3, la distribución está apenas por encima. Es ligeramente leptocúrtica


##

```{r histhousevalue}
df %>% 
  ggplot(aes(x=median_house_value))+
  geom_histogram(aes(y=after_stat(density)),
                 binwidth = 25000,
                 fill="#47078c",
                 color="white",
                 alpha=0.6)+
geom_density(color="darkblue",linewidth=1.2)+
  labs(title="distribucion de valor medio de las viviendas",
       x="Valor medio de la casa (USD)",
       Y="Densidad")+
  theme_bw()

```

La distribución presenta un sesgo positivo (a la derecha): la mayor concentración de viviendas se ubica en valores bajos-medios, con una cola que se extiende hacia precios altos. Se observa además una acumulación anómala en el extremo derecho, atribuible al truncamiento de los datos en 500.000.

Los mercados inmobiliarios casi siempre son sesgados a la derecha: la mayoría de viviendas se concentra en un rango asequible-medio y una minoría de propiedades de lujo forma la cola. Que tu distribución empírica coincida con lo que la teoría económica predice es un buen cierre: los datos son consistentes con la realidad del fenómeno.

```{r}
df %>% 
  ggplot(aes(x="",y=median_house_value))+
  geom_boxplot(fill="#47078c",color="black",
               outlier.color = "darkred")+
stat_summary(fun = mean,geom = "point",shape=20,
             size=3,color="#b02ca5")+
  theme_bw()
               
```

## analisis de las variables indepentientes (Caracteristicas)

```{r}
df %>% 
  select(where(is.numeric), -median_house_value) %>% 
  pivot_longer(
    cols = everything(),
    names_to = "variable",      # <- minúscula
    values_to = "valor"         # <- minúscula
  ) %>% 
  group_by(variable) %>% 
  summarise(n = length(valor),
            media = mean(valor),
            sd = sd(valor),
            mediana = median(valor),
            RIC = IQR(valor),
            Q1 = quantile(valor, 0.25),
            Q3 = quantile(valor, 0.75),
            minimo = min(valor),
            maximo = max(valor),
            asimetria = skewness(valor),
            curtosis = kurtosis(valor))
```
FALTA INTERPRETACION
Analisando los datos podemos ver que de las 20640 casas 

```{r}
df %>% 
  ggplot(aes(x="",y=median_house_value))+
  geom_boxplot(fill="#47078c",color="black",
               outlier.color = "darkred")+
stat_summary(fun = mean,geom = "point",shape=20,
             size=3,color="#b02ca5")+
  theme_bw()->p1
df %>% 
  ggplot(aes(x="",y=total_rooms))+
  geom_boxplot(fill="#47078c",color="black",
               outlier.color = "darkred")+
stat_summary(fun = mean,geom = "point",shape=20,
             size=3,color="#b02ca5")+
  theme_bw()->p2
df %>% 
  ggplot(aes(x="",y=total_bedrooms))+
  geom_boxplot(fill="#47078c",color="black",
               outlier.color = "darkred")+
stat_summary(fun = mean,geom = "point",shape=20,
             size=3,color="#b02ca5")+
  theme_bw()->p3

p1+p2+p3

```

```{r}
df %>% 
  count(ocean_proximity, name = "n") %>% 
  mutate(Porcentaje = round((n / sum(n)) * 100, 2),
         Variable   = "Ocean_proximity",
         Categoria  = as.character(ocean_proximity)) %>% 
  select(Variable, Categoria, n, Porcentaje) -> tabla_ocean

tabla_ocean
```
