# Análisis exploratorio de datos {#intro}

Esta sección correspode a la seccion 3 del libro del profesor. Los datos son los precios de vivienda
del estado de California y la variable respuesta es `median_house_value`.

```{r libreria, message=FALSE, warning=FALSE}
library(tidyverse)
library(Amelia)
library(moments)
library(patchwork)
library(GGally)
```

```{r data}
data <- read.csv("Datos/housing.csv")
```

Muestra las 5 primeras filas

```{r filas}
head(data, n = 5)
```

las estructura de los datos

```{r estructura}
str(data)
```

Datos faltantes

```{r faltante}
data %>%
  summarise(across(everything(), ~ sum(is.na(.)), .names = "NA_.{col}"))
```

Otra forma de detectar valores faltantes

```{r otra forma}
missmap(data)
```

como podemos ver en las secion de datos faltantes los 207 faltantes están todos en `total_bedrooms`. Como es
una proporción pequeña y la variable es numérica, imputar por la media no mueve casi nada
la distribución.

Ahora, hagamos la imputacion de datos faltantes

```{r imputacion}
data %>%
  mutate(across(
    where(is.numeric),
    ~ ifelse(is.na(.), mean(., na.rm = TRUE), .)
  )) -> df
```

verifiquemos si tiene datos faltantes

```{r faltante2}
df %>%
  summarise(across(everything(), ~ sum(is.na(.)), .names = "NA_.{col}"))
```

vamos a convertir la variable `ocean_proximity` para cumplir ETL (extraccion, transformacion y carga)

```{r ocean proximity}
df$ocean_proximity <- factor(df$ocean_proximity)
```

## Analisis exploratorio de median_house_value

(Target)

Realicemos el resumen estadistico de la variable

```{r median_house}
df %>% summarise(n = length(median_house_value),
                 media = mean(median_house_value),
                 sd = sd(median_house_value),
                 mediana = median(median_house_value),
                 RIC = IQR(median_house_value),
                 Q1 = quantile(median_house_value, 0.25),
                 Q3 = quantile(median_house_value, 0.75),
                 minimo = min(median_house_value),
                 maximo = max(median_house_value),
                 asimetria = skewness(median_house_value),
                 curtosis = kurtosis(median_house_value))
```

Centro de la distribución

La media es 206.855 y la mediana es 179.700. El dato clave aquí es que la media es
considerablemente mayor que la mediana. Cuando eso pasa, significa que hay casas muy caras,
mientras que la mitad de las casas valen 179.700 o menos.

Dispersión (qué tan regados están los datos)

La desviación estándar es 115.395, muy grande respecto a la media, los precios están muy
dispersos, no concentrados. El RIC (rango intercuartílico, Q3−Q1) es 145.125 motrando que el precio del 50% central de los valores de la casa presenta una dispercion del 145.125 entre el Q1-Q3. El 50%
central de las casas se encuentran entre Q1 = 119.600 y Q3 = 264.725.

Extremos

Mínimo 14.999 y máximo 500.001 de este valor maximo podemos ver como coincide con un limite superior del conjunto de datos

Forma de la distribución

Asimetría = 0.98. Es positiva (sesgo a la derecha). Un valor cercano a 1 indica un sesgo
moderado-alto. Esto es coherente con lo que se veia en una media > mediana. Curtosis = 3.33.
Como el valor de referencia de una distribución normal es 3, la distribución está apenas
por encima. Es ligeramente leptocúrtica

```{r histhousevalue}
df %>%
  ggplot(aes(x = median_house_value)) +
  geom_histogram(aes(y = after_stat(density)),
                 binwidth = 25000,
                 fill = "#47078c",
                 color = "white",
                 alpha = 0.6) +
  geom_density(color = "darkblue", linewidth = 1.2) +
  labs(title = "Distribucion del valor medio de las viviendas",
       x = "Valor medio de la casa (USD)",
       y = "Densidad") +
  theme_bw()
```

Como se afirmaba anteriormente la distribución presenta un sesgo positivo (a la derecha): la mayor concentración de
viviendas se ubica en valores bajos-medios, con una cola que se extiende hacia precios
altos. Tambien se observa una acumulación fuera de lo comun en el extremo derecho, atribuible al limite superior del conjunto de datos en 500.000.

Los mercados inmobiliarios casi siempre son sesgados a la derecha ya que la mayoría de viviendas
se concentra en un rango asequible y una minoría de propiedades de lujo forma la
cola.

```{r boxhousevalue}
df %>%
  ggplot(aes(x = "", y = median_house_value)) +
  geom_boxplot(fill = "#47078c", color = "black",
               outlier.color = "darkred") +
  stat_summary(fun = mean, geom = "point", shape = 20,
               size = 3, color = "#b02ca5") +
  labs(x = "", y = "Valor medio de la casa (USD)") +
  theme_bw()
```

El punto rosado es la media y está por encima de la línea de la mediana, que es la misma
señal del sesgo a la derecha vista de otra forma.

## Analisis de las variables independientes (Caracteristicas)

```{r tablacaract}
df %>%
  select(where(is.numeric), -median_house_value) %>%
  pivot_longer(
    cols = everything(),
    names_to = "variable",
    values_to = "valor"
  ) %>%
  group_by(variable) %>%
  summarise(n = length(valor),
            media = mean(valor),
            sd = sd(valor),
            mediana = median(valor),
            RIC = IQR(valor),
            Q1 = quantile(valor, 0.25),
            Q3 = quantile(valor, 0.75),
            minimo = min(valor),
            maximo = max(valor),
            asimetria = skewness(valor),
            curtosis = kurtosis(valor))
```

### Ejercicio 1.1. Gráficas e interpretación de las variables características

::: {.ejercicio}
**Enunciado.** Realizar las gráficas de las otras variables, además la interpretación de la tabla y el gráfico quedan como ejercicio.

[Sección 3.4.4 del libro del profesor]{.fuente}
:::

**Solución.** Para la interpretacion de las tablas se realizaz un proceso de agrupacion de las ocho variables dejandolas en tres conjuntos según lo
que dicen la asimetría, la curtosis y lo que mide la variable.

El primer grupo son las variables de conteo: `total_rooms`, `total_bedrooms`,
`population` y `households`. Todas tienen media por encima de la mediana, tambien una asimetría
entre 3,4 y 4,9 y curtosis entre 25 y 76. Son distribuciones muy sesgadas a la derecha. `population` es el caso extremo: la mediana es 1.166 habitantes
pero el máximo llega a 35.682, y la curtosis de 76,5 afirmado que el maximo no es caso aislado.

El segundo es `median_income` y `housing_median_age`, que son variables que ya representan una medida de tendencia central. El ingreso tiene asimetría 1,65 y curtosis 7,95, o sea sesgo a la derecha pero
mucho más suave que el grupo anterior.
`housing_median_age` es la más simétrica de todas, con asimetría 0,06 y curtosis 2,2.

El tercero es el par de coordenadas, `latitude` y `longitude`. Aquí la asimetría y el
curtosis no significan mucho porque no son magnitudes, son posiciones en el
mapa. La curtosis por debajo de 3 en ambas refleja que California es alargada.

Ahora vamos a ver las cajas de las variables características. Como están en escalas muy
distintas, no sirve ponerlas en un mismo eje, así que van con `facet_wrap` y escala libre para una mejor visualización

```{r cajascaract, fig.height=6}
df %>%
  select(where(is.numeric), -median_house_value, -latitude, -longitude) %>%
  pivot_longer(cols = everything(),
               names_to = "variable",
               values_to = "valor") %>%
  ggplot(aes(x = "", y = valor)) +
  geom_boxplot(fill = "#47078c", color = "black",
               outlier.color = "darkred", outlier.alpha = 0.3) +
  stat_summary(fun = mean, geom = "point", shape = 20,
               size = 3, color = "#b02ca5") +
  facet_wrap(~ variable, scales = "free_y", ncol = 3) +
  labs(x = "", y = "") +
  theme_bw()
```

Y los histogramas de las mismas variables:

```{r histcaract, fig.height=6, message=FALSE}
df %>%
  select(where(is.numeric), -median_house_value, -latitude, -longitude) %>%
  pivot_longer(cols = everything(),
               names_to = "variable",
               values_to = "valor") %>%
  ggplot(aes(x = valor)) +
  geom_histogram(bins = 40, fill = "#008B8B", color = "white", alpha = 0.8) +
  facet_wrap(~ variable, scales = "free", ncol = 3) +
  labs(x = "", y = "Frecuencia") +
  theme_bw()
```

La interpretacion grafica de los cuatro conteos muestran la misma figura: caja
aplastada contra el eje y una larga linea de puntos rojos hacia arriba. Eso es exactamente
lo que anunciaban la asimetría y la curtosis de la tabla. En `median_income` la caja ya se
ve más centrada, pero se alcanza a ver como en 15 hay una gran aglomeracion de datos lo que puede indicar otro limite artificial. `housing_median_age` es
la única cuya caja queda alrededor de la mitad del rango y casi sin puntos fuera, mientras que en el histograma podemos ver como hay una barra anomala en el 52 indicanco igual que con `median_income` que hay un limite.

Ahora la única variable categórica del conjunto.

```{r tablaocean}
df %>%
  count(ocean_proximity, name = "n") %>%
  mutate(Porcentaje = round((n / sum(n)) * 100, 2),
         Variable   = "Ocean_proximity",
         Categoria  = as.character(ocean_proximity)) %>%
  select(Variable, Categoria, n, Porcentaje) -> tabla_ocean

tabla_ocean
```

```{r barraocean}
tabla_ocean_b <- df %>%
  count(ocean_proximity, name = "n") %>%
  mutate(Porcentaje = round((n / sum(n)) * 100, 1),
         Etiqueta = paste0(n, " (", Porcentaje, "%)"))

tabla_ocean_b %>%
  ggplot(aes(x = ocean_proximity, y = n)) +
  geom_col(fill = "#008B8B", width = 0.6) +
  geom_text(aes(label = Etiqueta), vjust = -0.5, size = 4.5) +
  scale_y_continuous(expand = expansion(mult = c(0, 0.15))) +
  labs(title = "Distribución de la variable ocean proximity",
       x = "ocean_proximity", y = "n") +
  theme_bw()
```

Casi la mitad de las casa (44,26%) están a menos de una hora del océano y un tercio
(31,74%) son interior. La categoría `ISLAND` tiene apenas 5 registros, el 0,02%,
así que cualquier promedio que se calcule ahí no es significativo.

## Analisis exploratorio bivariado

```{r valorvsingreso}
df %>%
  ggplot(aes(x = median_income, y = median_house_value)) +
  geom_point(alpha = 0.4, color = "#1E90FF") +
  labs(y = "Valor medio",
       x = "Ingreso medio") +
  theme_bw() +
  facet_grid(. ~ "Dispersion entre ingreso medio y el valor medio de la vivienda")
```

Se ve una relación positiva clara: a mayor ingreso medio, mayor valor de la
vivienda. También se ve la línea horizontal de puntos en 500.001, que es otra vez el tope
artificial, y unas líneas más tenues en 450.000 y 350.000.

### Ejercicio 1.2. Diagramas de dispersión con las demás variables

::: {.ejercicio}
**Enunciado.** Realiza los diagramas de dispersión de la variable `median_house_value` con respecto a las variables independientes que hacen falta. Analiza e interpreta la relación observada entre estas variables, indicando si existe una tendencia lineal, la presencia de valores atípicos y el grado de asociación con la variable objetivo.

[Sección 3.4.5 del libro del profesor]{.fuente}
:::

**Solución.**

```{r dispersiones, fig.height=6}
df %>%
  select(where(is.numeric)) %>%
  pivot_longer(cols = -median_house_value,
               names_to = "variable",
               values_to = "valor") %>%
  ggplot(aes(x = valor, y = median_house_value)) +
  geom_point(alpha = 0.15, color = "#1E90FF") +
  geom_smooth(method = "lm", se = FALSE, color = "#47078c") +
  facet_wrap(~ variable, scales = "free_x", ncol = 3) +
  labs(x = "", y = "Valor medio de la casa (USD)") +
  theme_bw()
```

Y el coeficiente de correlación de cada una con el precio, para ponerle número a lo que
se ve:

```{r correlaciones}
df %>%
  select(where(is.numeric)) %>%
  summarise(across(-median_house_value,
                   ~ cor(.x, median_house_value))) %>%
  pivot_longer(everything(), names_to = "variable", values_to = "correlacion") %>%
  arrange(desc(abs(correlacion)))
```

`median_income` es la única con una relación fuerte, r = 0,688, mientras que las demas quedan por
debajo de 0,15 en valor absoluto, o sea que por sí mismas casi no explican `median_house_value`. Los
cuatro conteos (definidos en seccion 1.2.1) forman nubes pegadas al eje izquierdo porque están muy sesgados, y ahí la
correlación de Pearson no es una buena medida de la relación por ello seria mejor trabajar con Spearman ya qye trabaja con el orden de los datos no con sus valores. `latitude` da −0,144 y esa
correlación no tiene significancia

En cuanto a los valores atipicos, la línea horizontal de puntos en 500.001 atraviesa todos los gráficos. No son atípicos:
es el truncamiento del target que ya vimos. Lo mismo pasa con
la barra vertical en 15 del panel de `median_income`. Los dos son artefactos que reflejan un limite artificial en `median_income` y `median_house_value`.

Los cuatro conteos sí tienen atípicos de verdad. En cada uno se ven unos pocos puntos
disparados hacia la derecha, muy lejos de la nube principal: `population` llega a 35.682 y
`total_rooms` a 39.320. Estos son valores legítimos y no habría que quitarlos, porque
corresponden a registros que realmete son mucho más grandes que el resto.

Ahora comparemos el valor medio de la vivienda segun la aproximidad al oceano

```{r tablabiv}
df %>%
  group_by(ocean_proximity) %>%
  summarise(n = length(median_house_value),
            media = mean(median_house_value),
            sd = sd(median_house_value),
            mediana = median(median_house_value),
            RIC = IQR(median_house_value),
            Q1 = quantile(median_house_value, 0.25),
            Q3 = quantile(median_house_value, 0.75),
            minimo = min(median_house_value),
            maximo = max(median_house_value),
            asimetria = skewness(median_house_value),
            curtosis = kurtosis(median_house_value))
```

Veamos un grafico de caja y bigotes

```{r bibocplot}
df %>%
  ggplot(aes(x = ocean_proximity, y = median_house_value)) +
  geom_boxplot(fill = "#47078c", color = "black",
               outlier.color = "darkred", outlier.alpha = 0.3) +
  stat_summary(fun = mean, geom = "point", shape = 20,
               size = 3, color = "#b02ca5") +
  labs(x = "Proximidad al oceano", y = "Valor medio de la casa (USD)") +
  theme_bw()
```

`INLAND` es el grupo claramente más barato, con mediana de 108.500 frente a 214.850 de
`<1H OCEAN` y 233.800 de `NEAR BAY`. Los tres grupos costeros (`<1H OCEAN`, `NEAR BAY` y `NEAR OCEAN`) se parecen bastante entre
sí. `ISLAND` aparece con la media más alta de todas, 380.440, pero son 5 viviendas, así que
esa caja no se puede comparar con las otras.

### Ejercicio 1.3. Dispersión entre las variables independientes

::: {.ejercicio}
**Enunciado.** Realiza el gráfico de dispersión de las variables independientes numéricas y su interpretación.

[Sección 3.4.5 del libro del profesor]{.fuente}
:::

**Solución.** A diferencia del ejercicio anterior, aquí no se cruzan las variables contra el
target sino entre ellas mismas.

```{r dispindep, fig.height=8, fig.width=8}
df %>%
  select(where(is.numeric), -median_house_value) %>%
  pairs()
```

Lo que salta a la vista es un bloque de cuatro paneles casi rectos, arriba a la derecha:
`total_rooms`, `total_bedrooms`, `population` y `households` se relacionan entre sí de forma
casi perfecta. Sus correlaciones van de 0,857 a 0,975, siendo la más alta la de
`total_bedrooms` con `households`.Esto tiene sentido, porque las cuatro miden en el fondo lo
mismo: qué tan grande es el registro. Donde hay más hogares hay más cuartos, más
habitaciones y más gente.

Eso se llama colinealidad, y es un hallazgo que importa: esas cuatro variables aportan
información repetida. Si más adelante alguien quisiera construir un modelo para predecir el
precio, meterlas todas juntas sería redundante.

`median_income` es el caso opuesto. Su correlación con las demás no pasa de 0,198 y con
varias es prácticamente cero. O sea que aporta información que ninguna otra trae, y eso la
vuelve la más valiosa del conjunto: ya sabíamos que es la única con relación fuerte con el
precio, y ahora sabemos además que esa información no está duplicada.

`housing_median_age` tiene correlaciones negativas moderadas con los cuatro conteos, entre
−0,296 y −0,361. Esto nos puede llevar a que las casa con construcciones más antiguas tienden a ser
más pequeñas.

Y por ultimo queda: `longitude` contra `latitude` da −0,925, la segunda correlación
más alta de toda la matriz. Pero no describe ninguna relación entre variables, describe la
forma de California, que se extiende en diagonal de noroeste a sureste.

### Ejercicio 1.4. Errores del gráfico de `ggpairs`

::: {.ejercicio}
**Enunciado.** Menciona los errores que puedes encontrar en el gráfico.

[Sección 3.4.5 del libro del profesor]{.fuente}
:::

**Solución.** El gráfico en cuestión es este:

```{r ggpairs, message=FALSE, warning=FALSE, fig.height=9, fig.width=9}
df %>%
  ggpairs()
```

El primero es de legibilidad. Con el `df` completo, `ggpairs()` arma un recuadro de 10×10 con
20.640 puntos en cada panel; los ejes quedan ilegibles, las etiquetas se sobreponen y el
gráfico tarda mucho tiempo en mostrarse. Para que realmete tenga una buena utilidad habria que seleccionar menos variables.

El segundo es que mete `longitude` y `latitude` como si fueran variables cuantitativas
cualquiera. Calcula su media, su densidad y su correlación con el precio, y ninguna de
esas tres cosas significa algo. Esas dos variables se deberían ver en un mapa.

El tercero es que las correlaciones que reporta son de Pearson, que supone relación lineal
y es muy sensible a los valores extremos y como tenemos variables tan sesgadas como `population` o
`total_rooms` ese número subestimara la asociación real por lo cual para este caso serviría más Spearman.

El cuarto es que el truncamiento de `median_house_value` en 500.001 contamina toda la fila
y toda la columna del target: la densidad muestra un pico falso al final y las nubes de
puntos muestran una línea horizontal que no es un patrón realista.

Y el quinto es que `ggpairs()` ignora `ocean_proximity` si no se incluye. Como ya vimos que
ese factor influye fuertemente en los precios, mirar solo las relaciones numéricas deja por fuera la
variable que más ordena el conjunto.
