# Análisis exploratorio de datos {#intro}

Corresponde a la sección 3 del libro del profesor. Los datos son los precios de vivienda
del estado de California y la variable respuesta es `median_house_value`.

```{r libreria, message=FALSE, warning=FALSE}
library(tidyverse)
library(Amelia)
library(moments)
library(patchwork)
library(GGally)
```

```{r data}
data <- read.csv("Datos/housing.csv")
```

Muestrame las 5 primeras filas

```{r filas}
head(data, n = 5)
```

las estructura de los datos

```{r estructura}
str(data)
```

Datos faltantes

```{r faltante}
data %>%
  summarise(across(everything(), ~ sum(is.na(.)), .names = "NA_.{col}"))
```

Otra forma de detectar valores faltantes

```{r otra forma}
missmap(data)
```

Los 207 faltantes están todos en `total_bedrooms`, que es el 1% de los registros. Como es
una proporción pequeña y la variable es numérica, imputar por la media no mueve casi nada
la distribución.

Ahora, hagamos la imputacion de datos faltantes

```{r imputacion}
data %>%
  mutate(across(
    where(is.numeric),
    ~ ifelse(is.na(.), mean(., na.rm = TRUE), .)
  )) -> df
```

verifiquemos si tiene datos faltantes

```{r faltante2}
df %>%
  summarise(across(everything(), ~ sum(is.na(.)), .names = "NA_.{col}"))
```

vamos a convertir la variable `ocean_proximity`

```{r ocean proximity}
df$ocean_proximity <- factor(df$ocean_proximity)
```

## Analisis exploratorio de median_house_value

(Target)

Realicemos el resumen estadistico de la variable

```{r median_house}
df %>% summarise(n = length(median_house_value),
                 media = mean(median_house_value),
                 sd = sd(median_house_value),
                 mediana = median(median_house_value),
                 RIC = IQR(median_house_value),
                 Q1 = quantile(median_house_value, 0.25),
                 Q3 = quantile(median_house_value, 0.75),
                 minimo = min(median_house_value),
                 maximo = max(median_house_value),
                 asimetria = skewness(median_house_value),
                 curtosis = kurtosis(median_house_value))
```

Centro de la distribución

La media es 206.855 y la mediana es 179.700. El dato clave aquí es que la media es
bastante mayor que la mediana. Cuando eso pasa, significa que hay casas muy caras,
mientras que la mitad de las casas valen 179.700 o menos.

Dispersión (qué tan regados están los datos)

La desviación estándar es 115.395, muy grande respecto a la media, los precios están muy
dispersos, no concentrados. El RIC (rango intercuartílico, Q3−Q1) es 145.125. El 50%
central de las casas cae entre Q1 = 119.600 y Q3 = 264.725.

Extremos

Mínimo 14.999 y máximo 500.001

Forma de la distribución

Asimetría = 0.98. Es positiva (sesgo a la derecha). Un valor cercano a 1 indica un sesgo
moderado-alto. Esto es coherente con lo que veías en media > mediana. Curtosis = 3.33.
Como el valor de referencia de una distribución normal es 3, la distribución está apenas
por encima. Es ligeramente leptocúrtica

```{r histhousevalue}
df %>%
  ggplot(aes(x = median_house_value)) +
  geom_histogram(aes(y = after_stat(density)),
                 binwidth = 25000,
                 fill = "#47078c",
                 color = "white",
                 alpha = 0.6) +
  geom_density(color = "darkblue", linewidth = 1.2) +
  labs(title = "Distribucion del valor medio de las viviendas",
       x = "Valor medio de la casa (USD)",
       y = "Densidad") +
  theme_bw()
```

La distribución presenta un sesgo positivo (a la derecha): la mayor concentración de
viviendas se ubica en valores bajos-medios, con una cola que se extiende hacia precios
altos. Se observa además una acumulación anómala en el extremo derecho, atribuible al
truncamiento de los datos en 500.000.

Los mercados inmobiliarios casi siempre son sesgados a la derecha: la mayoría de viviendas
se concentra en un rango asequible-medio y una minoría de propiedades de lujo forma la
cola. Que tu distribución empírica coincida con lo que la teoría económica predice es un
buen cierre: los datos son consistentes con la realidad del fenómeno.

Sobre el truncamiento, vale la pena ponerle número:

```{r truncamiento}
df %>%
  summarise(topes = sum(median_house_value >= 500001),
            total = n(),
            porcentaje = round(100 * topes / total, 2))
```

Son 965 barrios, el 4,67% de la muestra, todos pegados en el mismo valor. Ese pico no es
un comportamiento del mercado sino una limitación de cómo se recogieron los datos: a todo
lo que valía más de medio millón le pusieron 500.001.

```{r boxhousevalue}
df %>%
  ggplot(aes(x = "", y = median_house_value)) +
  geom_boxplot(fill = "#47078c", color = "black",
               outlier.color = "darkred") +
  stat_summary(fun = mean, geom = "point", shape = 20,
               size = 3, color = "#b02ca5") +
  labs(x = "", y = "Valor medio de la casa (USD)") +
  theme_bw()
```

El punto rosado es la media y está por encima de la línea de la mediana, que es la misma
señal del sesgo a la derecha vista de otra forma.

## Analisis de las variables independientes (Caracteristicas)

```{r tablacaract}
df %>%
  select(where(is.numeric), -median_house_value) %>%
  pivot_longer(
    cols = everything(),
    names_to = "variable",
    values_to = "valor"
  ) %>%
  group_by(variable) %>%
  summarise(n = length(valor),
            media = mean(valor),
            sd = sd(valor),
            mediana = median(valor),
            RIC = IQR(valor),
            Q1 = quantile(valor, 0.25),
            Q3 = quantile(valor, 0.75),
            minimo = min(valor),
            maximo = max(valor),
            asimetria = skewness(valor),
            curtosis = kurtosis(valor))
```

### Ejercicio 1. Gráficas e interpretación de las variables características

::: {.ejercicio}
**Enunciado.** Realizar las gráficas de las otras variables, además la interpretación de la tabla y el gráfico quedan como ejercicio.

[Sección 3.4.4 del libro del profesor]{.fuente}
:::

**Solución.** Interpretación de la tabla. Las ocho variables se dejan separar en tres grupos según lo
que dicen la asimetría y la curtosis.

El primero es el de las variables de conteo: `total_rooms`, `total_bedrooms`,
`population` y `households`. Todas tienen media muy por encima de la mediana, asimetría
entre 3,4 y 4,9 y curtosis entre 25 y 76. Son distribuciones muy sesgadas a la derecha y
con colas pesadísimas. `population` es el caso extremo: la mediana es 1.166 habitantes
pero el máximo llega a 35.682, y la curtosis de 76,5 dice que ese máximo no es un caso
aislado sino que hay toda una cola de barrios enormes. Esto tiene sentido porque cada fila
es un bloque censal y los bloques no tienen el mismo tamaño.

El segundo es `median_income` y `housing_median_age`, que son variables ya resumidas por
barrio. El ingreso tiene asimetría 1,65 y curtosis 7,95, o sea sesgo a la derecha pero
mucho más suave que los conteos; además está truncado en 15, igual que el precio.
`housing_median_age` es la más simétrica de todas, con asimetría 0,06 y curtosis 2,2, y
tiene un tope artificial en 52 años.

El tercero es el par de coordenadas, `latitude` y `longitude`. Aquí la asimetría y la
curtosis no significan nada sustantivo porque no son magnitudes, son posiciones en el
mapa. La curtosis por debajo de 3 en ambas refleja que California es alargada y que los
barrios están repartidos en dos zonas densas, no que haya algo raro en los datos.

Vamos a ver las cajas de todas las variables características. Como están en escalas muy
distintas, no sirve ponerlas en un mismo eje, así que van con `facet_wrap` y escala libre.

```{r cajascaract, fig.height=6}
df %>%
  select(where(is.numeric), -median_house_value, -latitude, -longitude) %>%
  pivot_longer(cols = everything(),
               names_to = "variable",
               values_to = "valor") %>%
  ggplot(aes(x = "", y = valor)) +
  geom_boxplot(fill = "#47078c", color = "black",
               outlier.color = "darkred", outlier.alpha = 0.3) +
  stat_summary(fun = mean, geom = "point", shape = 20,
               size = 3, color = "#b02ca5") +
  facet_wrap(~ variable, scales = "free_y", ncol = 3) +
  labs(x = "", y = "") +
  theme_bw()
```

Y los histogramas de las mismas variables:

```{r histcaract, fig.height=6, message=FALSE}
df %>%
  select(where(is.numeric), -median_house_value, -latitude, -longitude) %>%
  pivot_longer(cols = everything(),
               names_to = "variable",
               values_to = "valor") %>%
  ggplot(aes(x = valor)) +
  geom_histogram(bins = 40, fill = "#008B8B", color = "white", alpha = 0.8) +
  facet_wrap(~ variable, scales = "free", ncol = 3) +
  labs(x = "", y = "Frecuencia") +
  theme_bw()
```

Interpretación de los gráficos. Los cuatro conteos muestran la misma figura: caja
aplastada contra el eje y una nube larga de puntos rojos hacia arriba. Eso es exactamente
lo que anunciaban la asimetría y la curtosis de la tabla. En `median_income` la caja ya se
ve más centrada, pero se alcanza a notar la barra del tope en 15. `housing_median_age` es
la única cuya caja queda más o menos en la mitad del rango y casi sin puntos fuera, con la
barra alta del final que son las casas topeadas en 52 años.

Los tres boxplot que trae el profesor en su libro son un caso particular de esto, y se
arman con `patchwork`:

```{r trescajas}
df %>%
  ggplot(aes(x = "", y = median_house_value)) +
  geom_boxplot(fill = "#47078c", color = "black",
               outlier.color = "darkred") +
  stat_summary(fun = mean, geom = "point", shape = 20,
               size = 3, color = "#b02ca5") +
  theme_bw() -> p1

df %>%
  ggplot(aes(x = "", y = total_rooms)) +
  geom_boxplot(fill = "#47078c", color = "black",
               outlier.color = "darkred") +
  stat_summary(fun = mean, geom = "point", shape = 20,
               size = 3, color = "#b02ca5") +
  theme_bw() -> p2

df %>%
  ggplot(aes(x = "", y = total_bedrooms)) +
  geom_boxplot(fill = "#47078c", color = "black",
               outlier.color = "darkred") +
  stat_summary(fun = mean, geom = "point", shape = 20,
               size = 3, color = "#b02ca5") +
  theme_bw() -> p3

p1 + p2 + p3
```

Ahora la única variable categórica del conjunto.

```{r tablaocean}
df %>%
  count(ocean_proximity, name = "n") %>%
  mutate(Porcentaje = round((n / sum(n)) * 100, 2),
         Variable   = "Ocean_proximity",
         Categoria  = as.character(ocean_proximity)) %>%
  select(Variable, Categoria, n, Porcentaje) -> tabla_ocean

tabla_ocean
```

```{r barraocean}
tabla_ocean_b <- df %>%
  count(ocean_proximity, name = "n") %>%
  mutate(Porcentaje = round((n / sum(n)) * 100, 1),
         Etiqueta = paste0(n, " (", Porcentaje, "%)"))

tabla_ocean_b %>%
  ggplot(aes(x = ocean_proximity, y = n)) +
  geom_col(fill = "#008B8B", width = 0.6) +
  geom_text(aes(label = Etiqueta), vjust = -0.5, size = 4.5) +
  scale_y_continuous(expand = expansion(mult = c(0, 0.15))) +
  labs(title = "Distribución de la variable ocean proximity",
       x = "ocean_proximity", y = "n") +
  theme_bw()
```

Casi la mitad de los barrios (44,26%) están a menos de una hora del océano y un tercio
(31,74%) son de tierra adentro. La categoría `ISLAND` tiene apenas 5 registros, el 0,02%,
así que cualquier promedio que se calcule ahí no es confiable y hay que decirlo cuando
aparezca en las comparaciones.

## Analisis exploratorio bivariado

```{r valorvsingreso}
df %>%
  ggplot(aes(x = median_income, y = median_house_value)) +
  geom_point(alpha = 0.4, color = "#1E90FF") +
  labs(y = "Valor medio",
       x = "Ingreso medio") +
  theme_bw() +
  facet_grid(. ~ "Dispersion entre ingreso medio y el valor medio de la vivienda")
```

Se ve una relación positiva clara: a mayor ingreso medio del barrio, mayor valor de la
vivienda. También se ve la línea horizontal de puntos en 500.001, que es otra vez el tope
artificial, y unas líneas más tenues en 450.000 y 350.000.

### Ejercicio 2. Diagramas de dispersión con las demás variables

::: {.ejercicio}
**Enunciado.** Realiza los diagramas de dispersión de la variable `median_house_value` con respecto a las variables independientes que hacen falta.

[Sección 3.4.5 del libro del profesor]{.fuente}
:::

**Solución.**

```{r dispersiones, fig.height=6}
df %>%
  select(where(is.numeric)) %>%
  pivot_longer(cols = -median_house_value,
               names_to = "variable",
               values_to = "valor") %>%
  ggplot(aes(x = valor, y = median_house_value)) +
  geom_point(alpha = 0.15, color = "#1E90FF") +
  geom_smooth(method = "lm", se = FALSE, color = "#47078c") +
  facet_wrap(~ variable, scales = "free_x", ncol = 3) +
  labs(x = "", y = "Valor medio de la casa (USD)") +
  theme_bw()
```

Y el coeficiente de correlación de cada una con el precio, para ponerle número a lo que
se ve:

```{r correlaciones}
df %>%
  select(where(is.numeric)) %>%
  summarise(across(-median_house_value,
                   ~ cor(.x, median_house_value))) %>%
  pivot_longer(everything(), names_to = "variable", values_to = "correlacion") %>%
  arrange(desc(abs(correlacion)))
```

`median_income` es la única con una relación fuerte, r = 0,688. Las demás quedan por
debajo de 0,15 en valor absoluto, o sea que por sí solas casi no explican el precio. Los
cuatro conteos forman nubes pegadas al eje izquierdo porque están muy sesgados, y ahí la
correlación de Pearson no es una buena medida de la relación. `latitude` da −0,144 y esa
correlación tampoco hay que leerla como causa: lo que dice es que el norte y el sur de
California tienen precios distintos, no que la latitud haga subir el precio.

Ahora comparemos el valor medio de la vivienda segun la aproximidad al oceano

```{r tablabiv}
df %>%
  group_by(ocean_proximity) %>%
  summarise(n = length(median_house_value),
            media = mean(median_house_value),
            sd = sd(median_house_value),
            mediana = median(median_house_value),
            RIC = IQR(median_house_value),
            Q1 = quantile(median_house_value, 0.25),
            Q3 = quantile(median_house_value, 0.75),
            minimo = min(median_house_value),
            maximo = max(median_house_value),
            asimetria = skewness(median_house_value),
            curtosis = kurtosis(median_house_value))
```

Veamos un grafico de caja y bigotes

```{r bibocplot}
df %>%
  ggplot(aes(x = ocean_proximity, y = median_house_value)) +
  geom_boxplot(fill = "#47078c", color = "black",
               outlier.color = "darkred", outlier.alpha = 0.3) +
  stat_summary(fun = mean, geom = "point", shape = 20,
               size = 3, color = "#b02ca5") +
  labs(x = "Proximidad al oceano", y = "Valor medio de la casa (USD)") +
  theme_bw()
```

`INLAND` es el grupo claramente más barato, con mediana de 108.500 frente a 214.850 de
`<1H OCEAN` y 233.800 de `NEAR BAY`. Los tres grupos costeros se parecen bastante entre
sí. `ISLAND` aparece con la media más alta de todas, 380.440, pero son 5 barrios, así que
esa caja no se puede comparar con las otras.

### Ejercicio 3. Errores del gráfico de `ggpairs`

::: {.ejercicio}
**Enunciado.** Menciona los errores que puedes encontrar en el gráfico.

[Sección 3.4.5 del libro del profesor]{.fuente}
:::

**Solución.** El gráfico en cuestión es este:

```{r ggpairs, message=FALSE, warning=FALSE, fig.height=7}
df %>%
  select(median_house_value, median_income, housing_median_age,
         total_rooms, population) %>%
  ggpairs()
```

El primero es de legibilidad. Si se le pasa el `df` completo, `ggpairs()` arma una malla
de 10×10 con 20.640 puntos en cada panel; los ejes quedan ilegibles y el gráfico tarda
muchísimo en dibujarse. Por eso arriba se seleccionaron solo cinco variables.

El segundo es que mete `longitude` y `latitude` como si fueran variables cuantitativas
cualquiera. Calcula su media, su densidad y su correlación con el precio, y ninguna de
esas tres cosas significa algo: la media de una longitud es un punto en el mar y la
correlación entre latitud y precio no describe una relación lineal sino la geografía de
California. Esas dos variables se deberían ver en un mapa, no en un panel de dispersión.

El tercero es que las correlaciones que reporta son de Pearson, que supone relación lineal
y es muy sensible a los valores extremos. Con variables tan sesgadas como `population` o
`total_rooms` ese número subestima la asociación real. Para ese caso serviría más Spearman.

El cuarto es que el truncamiento de `median_house_value` en 500.001 contamina toda la fila
y toda la columna del target: la densidad muestra un pico falso al final y las nubes de
puntos muestran una línea horizontal que no es un patrón del mercado.

Y el quinto es que `ggpairs()` ignora `ocean_proximity` si no se incluye. Como ya vimos que
ese factor separa fuerte los precios, mirar solo las relaciones numéricas deja por fuera la
variable que más ordena el conjunto.
