# EDA {#intro}

```{r libreria,message=FALSE}
library(tidyverse)
library(Amelia)
library(moments)
```

```{r data}
data <- read.csv("~/forza/referencias/bookdown-demo-main/Datos/housing.csv")
```

Muestrame las 5 primeras filas

```{r filas}
head(data,n=5)
```

las estructura de los datos

```{r estructura}
str(data)
```
Datos faltantes

```{r faltante}
 data %>% 
  summarise(across(everything(),~ sum(is.na(.)),.names = "NA_.{col}"))
```
Otra forma de detectar valores faltantes
```{r otra forma}
missmap(data)

```
 Ahora, hagamos la imputacion de datos faltantes
```{r imputacion}
data %>% 
  mutate(across(
    where(is.numeric),
    ~ifelse(is.na(.),mean(.,na.rm=TRUE),.)
  ))->df

```
verifiquemos si tiene datos faltantes
```{r faltante2}
 df %>% 
  summarise(across(everything(),~ sum(is.na(.)),.names = "NA_.{col}"))
```

vamos a converti la variable 'ocean _proximity

```{r ocean proximity}
df$ocean_proximity<-factor(df$ocean_proximity)

```


## Analisis exploratorio de 'meian_house_value'
(Target)

Realicemos el resumen estadistico de la variable

```{r median_house}

df %>%  summarise(n=length(median_house_value),
                  media=mean(median_house_value),
                  sd=sd(median_house_value),
                  mediana=median(median_house_value),
                  RIC=IQR(median_house_value),
                  Q1=quantile(median_house_value,0.25),
                  Q3=quantile(median_house_value,0.75),
                  minimo=min(median_house_value),
                  maximo=max(median_house_value),
                  asimetria=skewness(median_house_value),
                  curtosis=kurtosis(median_house_value)
                  )
```

Centro de la distribución

La media es 206.855 y la mediana es 179.700. El dato clave aquí es que la media es bastante mayor que la mediana. Cuando eso pasa, significa que hay casas muy caras, mientras que la mitad de las casas valen 179.700 o menos.

Dispersión (qué tan regados están los datos)

La desviación estándar es 115.395, muy grande respecto a la media, los precios están muy dispersos, no concentrados. El RIC (rango intercuartílico, Q3−Q1) es 145.125. El 50% central de las casas cae entre Q1 = 119.600 y Q3 = 264.725.

Extremos

Mínimo 14.999 y máximo 500.001

Forma de la distribución

Asimetría = 0.98. Es positiva (sesgo a la derecha). Un valor cercano a 1 indica un sesgo moderado-alto. Esto es coherente con lo que veías en media > mediana.
Curtosis = 3.33. Como el valor de referencia de una distribución normal es 3, la distribución está apenas por encima. Es ligeramente leptocúrtica
