---
title: "Notas de Métodos Estadísticos"
author: "Jose Fernando Van Strahlen y Jairo Hernandez"
date: "`r Sys.Date()`"
site: bookdown::bookdown_site
output: bookdown::gitbook
documentclass: book
bibliography: [book.bib, packages.bib]
biblio-style: apalike
link-citations: yes
github-repo: josevang0811/Analisis_exploratorio
description: "Notas de clase y ejercicios del curso de Métodos Estadísticos"
---

# Presentación {-}

Este libro recoge lo que hemos trabajado en el curso de Métodos Estadísticos. Basado en las notas del profesor Carlos de Oro Aguado
(<https://cdeoroaguado.github.io/rbook_met_estad/>).

Va organizado en tres partes. La primera es el análisis exploratorio de datos, donde
trabajamos el conjunto de viviendas de California. La segunda es la comparación de dos o
más grupos, tanto por la vía paramétrica como por la no paramétrica. La tercera es una
guía de repaso para el parcial, con el árbol de decisión de qué prueba usar y cómo se lee
cada salida de R (contenido para estudiar).

Los ejercicios asignados van numerados por capítulo (1.1 a 1.4 y 2.1 a 2.10) y cada
uno tiene su propia sección, apareciendo en el índice de la izquierda y se pueda
saltar directo a cualquiera. El enunciado va en un recuadro morado como este:

::: {.ejercicio}
**Enunciado.** Enunciado del ejercicio.

[Sección x.y.z del libro del profesor]{.fuente}
:::

Y debajo del recuadro empieza la solución, terminando donde arranca la siguiente sección.
Los ejercicios 1.1 a 1.4 están en el capítulo de análisis exploratorio y los 2.1 a 2.10 en
el de estadística paramétrica y no paramétrica.

## Datos y paquetes {-}

Los archivos que se usan están en la carpeta `Datos` del proyecto. Todos los capítulos
se compila desde la raíz, así que las rutas son relativas.

Estos son los paquetes que hay que tener instalados:

```{r eval=FALSE}
install.packages(c("tidyverse", "readxl", "Amelia", "moments", "patchwork",
                   "GGally", "effsize", "nortest", "car", "rstatix",
                   "openintro", "coin", "bookdown"))
```

```{r include=FALSE}
# automatically create a bib database for R packages
knitr::write_bib(c(
  .packages(), 'bookdown', 'knitr', 'rmarkdown'
), 'packages.bib')
```
