---
title: "Parcial 1 de métodos estadísticos, resuelto"
subtitle: "Práctica sobre el parcial del 2025-08-27"
author: "Jose Fernando Van Strahlen"
date: "`r Sys.Date()`"
output:
  html_document:
    toc: true
    toc_float: true
    number_sections: false
  pdf_document:
    toc: true
---

```{r setup, include=FALSE}
knitr::opts_chunk$set(echo = TRUE, message = FALSE, warning = FALSE)
```

Este documento resuelve el parcial del semestre pasado con la estructura que el profesor
pide: código en R, salida obtenida e interpretación estadística de cada punto.

# Contexto de los datos

El conjunto de datos de edentulismo proviene de un estudio socio-demográfico y psicosocial
en adultos, con información sobre edad, género, nivel educativo, estrato socioeconómico,
condición de edentulismo (con o sin pérdida dental) y nivel de autoestima (alta o baja).

```{r librerias}
library(tidyverse)
library(readxl)
library(nortest)
library(car)
library(effsize)
library(rstatix)
```

```{r datos}
if (!file.exists("Datos/datos_edentulismo.xlsx")) {
  dir.create("Datos", showWarnings = FALSE)
  download.file(
    "https://raw.githubusercontent.com/cdeoroaguado/Datos/main/datadescrip/datos_edentulismo.xlsx",
    "Datos/datos_edentulismo.xlsx", mode = "wb")
}

d <- read_excel("Datos/datos_edentulismo.xlsx")

d <- d %>%
  mutate(across(c(Genero, Educación, EDENTULISMO, Autoestima), as.factor),
         Estrato = factor(Estrato))

str(d)
```

Son 366 registros y seis variables, sin datos faltantes. `Edad` es la única cuantitativa;
`Estrato` viene como número pero es una categoría ordinal, así que se convierte a factor
para que las pruebas la traten como grupo y no como variable continua.

# Punto 1

*Realice una tabla adecuada de la caracterización de la edad según el autoestima de los
adultos. Interprete el resultado. Use `tidyverse` para la solución de este punto.*

```{r p1}
d %>%
  group_by(Autoestima) %>%
  summarise(n = length(Edad),
            media = mean(Edad),
            sd = sd(Edad),
            mediana = median(Edad),
            RIC = IQR(Edad),
            Q1 = quantile(Edad, 0.25),
            Q3 = quantile(Edad, 0.75),
            minimo = min(Edad),
            maximo = max(Edad))
```

Interpretación. De los 366 adultos, 164 reportan autoestima alta y 202 autoestima baja. La
edad promedio es prácticamente la misma en los dos grupos, 35,35 años contra 34,73, o sea
0,61 años de diferencia, que al lado de una desviación estándar de casi 13 años no es
nada. Las medianas también coinciden (33 y 32 años) y los rangos intercuartílicos son
similares, 21 y 20 años. En los dos grupos la media queda por encima de la mediana, lo que
indica un ligero sesgo a la derecha: la muestra tiene más adultos jóvenes y una cola hacia
los mayores. La caracterización sugiere que la edad no distingue entre niveles de
autoestima, lo cual se contrastará formalmente en el punto 4.

# Punto 2

*Realice un gráfico adecuado que muestre la caracterización de la edad según el
edentulismo de los adultos. Interprete el resultado. Use `tidyverse` para la solución de
este punto.*

El gráfico adecuado para una variable cuantitativa según una categórica de dos niveles es
el diagrama de caja y bigotes, porque muestra a la vez el centro, la dispersión, la
simetría y los valores atípicos de cada grupo.

```{r p2, fig.height=4}
d %>%
  ggplot(aes(x = EDENTULISMO, y = Edad)) +
  geom_boxplot(fill = "#47078c", color = "black",
               outlier.color = "darkred", alpha = 0.8) +
  stat_summary(fun = mean, geom = "point", shape = 20,
               size = 3, color = "#b02ca5") +
  labs(title = "Edad según la condición de edentulismo",
       x = "Condición de edentulismo", y = "Edad (años)") +
  theme_bw()
```

```{r p2b, fig.height=3.5}
d %>%
  ggplot(aes(x = Edad, fill = EDENTULISMO)) +
  geom_density(alpha = 0.5, color = "black") +
  scale_fill_manual(values = c("#47078c", "#008B8B")) +
  labs(title = "Distribución de la edad según la condición de edentulismo",
       x = "Edad (años)", y = "Densidad", fill = "") +
  theme_bw()
```

Interpretación. Las dos cajas están claramente desplazadas una respecto de la otra. El
grupo con pérdida dental se ubica en edades mayores, con mediana de 42 años y rango
intercuartílico de 31 a 50, mientras que el grupo sin pérdida se concentra en edades
jóvenes, con mediana de 25 años y rango de 20 a 29. El traslape entre cajas es pequeño, lo
que anticipa una diferencia significativa.

Además, la caja del grupo con pérdida es mucho más alta (desviación estándar de 12,2 años
contra 7,3), o sea que ese grupo es bastante más heterogéneo en edad, mientras que el grupo
sin pérdida está más concentrado y se ve sesgado a la derecha. Esa diferencia de dispersión
va a ser importante en el punto siguiente. El gráfico de densidad muestra lo mismo desde otro ángulo: la curva de "sin
pérdida" tiene un pico marcado en los veintitantos y la de "con pérdida" es más ancha y
desplazada a la derecha. Todo esto es coherente con lo que se espera clínicamente, ya que
la pérdida dental es acumulativa con la edad.

# Punto 3

*Se desea evaluar si la edad promedio difiere entre los grupos definidos por la condición
de EDENTULISMO. Realice un cálculo manual paso a paso del estadístico t, verifique con
`t.test()` y compare.*

El enunciado indica que ya se verificó normalidad aproximada e igualdad de varianzas, de
modo que aplica el t de Student para muestras independientes con varianzas iguales. Aun
así conviene dejar la comprobación:

```{r p3supuestos}
d %>%
  group_by(EDENTULISMO) %>%
  summarise(n = length(Edad),
            varianza = var(Edad),
            est_sw = shapiro.test(Edad)$statistic,
            p_sw = shapiro.test(Edad)$p.value,
            est_l = lillie.test(Edad)$statistic,
            p_l = lillie.test(Edad)$p.value)

var.test(Edad ~ EDENTULISMO, data = d)

leveneTest(Edad ~ EDENTULISMO, data = d, center = median)
```

Aquí aparece algo que vale la pena anotar. El enunciado da por sentada la igualdad de
varianzas, pero los datos no la respaldan: la varianza del grupo con pérdida es 148,24 y la
del grupo sin pérdida 52,76, la razón es 2,81 con intervalo [2,078 ; 3,766] que no contiene
el 1, y Levene da p = 9,93e-12. La normalidad tampoco se sostiene, aunque con n = 219 y
n = 147 eso lo resuelve el teorema del límite central.

Como el punto pide expresamente el t con varianzas iguales, el desarrollo se hace como lo
indica el enunciado y al final se agrega la corrección de Welch para mostrar que la
conclusión no cambia. En el parcial conviene resolver lo que se pide y dejar la observación
anotada, no cambiar la prueba por cuenta propia.

## Paso 1. Medias, varianzas y tamaños

```{r p3paso1}
cp <- d %>% filter(EDENTULISMO == "Con perdida") %>% pull(Edad)
sp <- d %>% filter(EDENTULISMO == "Sin perdida") %>% pull(Edad)

n1 <- length(cp); n2 <- length(sp)
m1 <- mean(cp);   m2 <- mean(sp)
s1_2 <- var(cp);  s2_2 <- var(sp)

tibble(grupo = c("Con perdida", "Sin perdida"),
       n = c(n1, n2),
       media = c(m1, m2),
       varianza = c(s1_2, s2_2),
       desviacion = c(sd(cp), sd(sp)))
```

## Paso 2. Varianza combinada

$$S_p^2 = \frac{(n_1-1)S_1^2 + (n_2-1)S_2^2}{n_1+n_2-2}$$

```{r p3paso2}
Sp_2 <- ((n1 - 1) * s1_2 + (n2 - 1) * s2_2) / (n1 + n2 - 2)
Sp   <- sqrt(Sp_2)

tibble(Sp_2, Sp)
```

## Paso 3. Estadístico t, grados de libertad y decisión

$$t = \frac{\bar{X}_1-\bar{X}_2}{S_p\sqrt{\frac{1}{n_1}+\frac{1}{n_2}}}
\qquad gl = n_1+n_2-2$$

```{r p3paso3}
ee <- Sp * sqrt(1/n1 + 1/n2)
t_calc <- (m1 - m2) / ee
gl <- n1 + n2 - 2
t_crit <- qt(0.975, gl)
p_calc <- 2 * pt(abs(t_calc), gl, lower.tail = FALSE)

tibble(diferencia = m1 - m2, error_estandar = ee,
       t_calc, gl, t_crit, p_calc,
       decision = ifelse(abs(t_calc) > t_crit,
                         "Rechazar H0", "No rechazar H0"))
```

## Paso 4. Verificación con `t.test`

```{r p3paso4}
t.test(cp, sp, var.equal = TRUE, paired = FALSE)

cohen.d(cp, sp, paired = FALSE)
```

Y la corrección de Welch, que es la que correspondería si se atiende al resultado de la
prueba de varianzas:

```{r p3welch}
t.test(cp, sp, var.equal = FALSE, paired = FALSE)
```

## Paso 5. Comparación e interpretación

| | Cálculo manual | `t.test` clásico | Welch |
|---|---|---|---|
| Estadístico t | 13,3235 | 13,324 | 14,636 |
| Grados de libertad | 364 | 364 | 359,54 |
| p-valor | 2,91e-33 | < 2,2e-16 | < 2,2e-16 |
| IC de la diferencia | — | [12,70 ; 17,09] | [12,89 ; 16,90] |

El cálculo manual y `t.test` coinciden hasta el último decimal, que es lo que pedía el
punto. Welch da un estadístico algo mayor y un intervalo ligeramente más estrecho, pero la
decisión es la misma, así que la desigualdad de varianzas no cambia la conclusión en este
caso. Eso pasa porque los dos grupos tienen tamaños parecidos; cuando además son
desbalanceados es cuando ignorar Welch sí puede llevar a error.

Interpretación. Como $|13,3235| > 1,9665$ y el p-valor es prácticamente cero, se rechaza
H0 al 5%. La edad promedio de los adultos con pérdida dental es 40,99 años y la de los que
no tienen pérdida es 26,10, con una diferencia de 14,90 años e intervalo de confianza al
95% de [12,70 ; 17,09]. El intervalo no contiene el cero. La d de Cohen es 1,42, muy por
encima del corte de 0,8, así que el efecto es grande. Existe diferencia significativa en la
edad promedio entre los dos grupos, y los adultos con pérdida dental son en promedio casi
quince años mayores.

# Punto 4

*¿Existe diferencia significativa en la edad promedio entre los individuos con autoestima
alta y aquellos con autoestima baja? Compruebe los supuestos y aplique las funciones
adecuadas.*

## Hipótesis

$$H_0: \mu_{alta} = \mu_{baja} \qquad \text{vs} \qquad H_1: \mu_{alta} \neq \mu_{baja}$$

## Supuesto de normalidad

```{r p4norm}
d %>%
  group_by(Autoestima) %>%
  summarise(n = length(Edad),
            est_sw = shapiro.test(Edad)$statistic,
            p_sw = shapiro.test(Edad)$p.value,
            est_l = lillie.test(Edad)$statistic,
            p_l = lillie.test(Edad)$p.value)
```

Shapiro-Wilk y Lilliefors rechazan la normalidad en los dos grupos, con p-valores del
orden de 1e-06 o menores. La edad está sesgada a la derecha en ambos casos. Con n = 164 y
n = 202 el teorema del límite central permite seguir por la vía paramétrica, pero se
confirmará después con la prueba no paramétrica.

## Supuesto de homogeneidad de varianzas

```{r p4var}
var.test(Edad ~ Autoestima, data = d)

leveneTest(Edad ~ Autoestima, data = d, center = median)
```

La razón de varianzas es 0,98 con intervalo [0,733 ; 1,317], que contiene el 1, y Levene
da p = 0,7732. Las varianzas son homogéneas, así que aplica el t-test con
`var.equal = TRUE`.

## Prueba

```{r p4prueba}
t.test(Edad ~ Autoestima, data = d, var.equal = TRUE)

cohen.d(Edad ~ Autoestima, data = d)
```

## Confirmación no paramétrica

```{r p4wilcox}
wilcox.test(Edad ~ Autoestima, data = d)

d %>% wilcox_effsize(Edad ~ Autoestima)
```

## Interpretación

El t-test da t = 0,4576 con 364 grados de libertad y p = 0,6475, muy por encima de 0,05,
de modo que no se rechaza H0. El intervalo de confianza de la diferencia es
[−2,03 ; 3,26] y contiene el cero. La d de Cohen es 0,048, clasificada como despreciable.

La prueba de Mann-Whitney confirma el resultado con p = 0,6231 y un tamaño de efecto
r = 0,026, también despreciable. Que las dos pruebas coincidan indica que el
incumplimiento de la normalidad no estaba afectando la conclusión.

No existe diferencia significativa en la edad promedio entre los adultos con autoestima
alta y los de autoestima baja. Conviene señalar que "no rechazar" no equivale a demostrar
que las poblaciones son idénticas: lo que dice el intervalo de confianza es que cualquier
diferencia real está entre −2,03 y 3,26 años, un rango demasiado estrecho para tener
relevancia práctica.

# Punto 5

*Se desea evaluar si la edad promedio difiere entre los grupos definidos por el estrato
socioeconómico. Calcule tamaños y promedios, las sumas de cuadrados, los cuadrados medios
y el estadístico F, compare con el valor crítico, verifique con `aov` e interprete.*

## Paso 1. Tamaños y promedios

```{r p5paso1}
resumen <- d %>%
  group_by(Estrato) %>%
  summarise(ni = length(Edad),
            mi = mean(Edad),
            si = sd(Edad),
            vari = var(Edad))

resumen

media_global <- mean(d$Edad)
k <- nlevels(d$Estrato)
n <- nrow(d)

tibble(media_global, k, n)
```

## Supuestos

```{r p5supuestos}
d %>%
  group_by(Estrato) %>%
  summarise(n = length(Edad),
            p_sw = shapiro.test(Edad)$p.value,
            p_l = lillie.test(Edad)$p.value)

bartlett.test(Edad ~ Estrato, data = d)

leveneTest(Edad ~ Estrato, data = d, center = median)
```

Bartlett da p = 0,478 y Levene p = 0,1486, así que la homocedasticidad se cumple. La
normalidad dentro de cada estrato se rechaza, pero con tamaños de 230, 84 y 52 el ANOVA
tolera esa desviación.

## Paso 2. Sumas de cuadrados, cuadrados medios y F

$$SST = \sum_i\sum_j (X_{ij}-\bar{X})^2 \qquad
SSA = \sum_i n_i(\bar{X}_i-\bar{X})^2 \qquad
SSE = SST - SSA$$

```{r p5paso2}
SST <- sum((d$Edad - media_global)^2)
SSA <- sum(resumen$ni * (resumen$mi - media_global)^2)
SSE <- SST - SSA

MSA <- SSA / (k - 1)
MSE <- SSE / (n - k)
F_calc <- MSA / MSE

tibble(SST, SSA, SSE, MSA, MSE, F_calc,
       gl_entre = k - 1, gl_dentro = n - k)
```

## Paso 3. Comparación con el valor crítico

```{r p5paso3}
F_crit <- qf(0.95, k - 1, n - k)
p_calc <- pf(F_calc, k - 1, n - k, lower.tail = FALSE)

tibble(F_calc, F_crit, p_calc,
       decision = ifelse(F_calc > F_crit, "Rechazar H0", "No rechazar H0"))
```

## Paso 4. Verificación con `aov`

```{r p5paso4}
modelo <- aov(Edad ~ Estrato, data = d)
summary(modelo)
```

## Paso 5. Comparaciones múltiples

```{r p5tukey}
TukeyHSD(modelo)
```

```{r p5tukeyplot, fig.height=3.5}
plot(TukeyHSD(modelo))
```

## Confirmación no paramétrica

```{r p5kw}
kruskal.test(Edad ~ Estrato, data = d)

d %>% kruskal_effsize(Edad ~ Estrato)

d %>% dunn_test(Edad ~ Estrato, p.adjust.method = "bonferroni")
```

## Interpretación

| | Cálculo manual | `aov` |
|---|---|---|
| SSA | 1.926,27 | 1.926 |
| SSE | 57.608,71 | 57.609 |
| MSA | 963,13 | 963,1 |
| MSE | 158,70 | 158,7 |
| F | 6,0688 | 6,069 |
| p | 0,00256 | 0,00256 |

Los dos caminos coinciden. Como $F = 6,0688 > F_{0,05;\,2;\,363} = 3,0206$ y el p-valor es
0,00256, se rechaza H0 al 5%: al menos un estrato difiere de los demás en edad promedio.

Tukey muestra que el único par significativo es estrato 3 contra estrato 1, con una
diferencia de 6,32 años, intervalo ajustado [1,77 ; 10,87] y p = 0,0034. Los pares 2-1 y
3-2 no alcanzan significancia y sus intervalos contienen el cero. Kruskal-Wallis confirma
el resultado global (H = 11,162, p = 0,0038) y Dunn confirma que el único par significativo
es 1 contra 3, con p ajustado 0,0055.

Hay un matiz que vale la pena reportar. La suma de cuadrados entre grupos es apenas el 3,2%
de la total, y el eta cuadrado de Kruskal-Wallis es 0,025. Es decir, el estrato explica
alrededor del 3% de la variabilidad de la edad. La diferencia es estadísticamente
significativa, pero pequeña en magnitud, algo esperable con n = 366. En un informe habría
que reportar las dos cosas: que la diferencia existe y que es modesta.

# Resumen de los puntos

| Punto | Pregunta | Prueba | Resultado |
|---|---|---|---|
| 3 | Edad según edentulismo | t de Student, varianzas iguales | t = 13,324, p < 2,2e-16, rechaza H0, d = 1,42 |
| 4 | Edad según autoestima | t de Student, varianzas iguales | t = 0,458, p = 0,6475, no rechaza H0, d = 0,05 |
| 5 | Edad según estrato | ANOVA de un factor | F = 6,069, p = 0,00256, rechaza H0, solo difiere 1 vs 3 |
